最高法院民事判決　　　　　　　　　　　　　　　　八十八年度台上字第四四一號
　　上　訴　人　甲○○
　　被 上訴 人　台中商業銀行股份有限公司健行分行（即台中區中小企業銀行股份
　　　　　　　　有限公司健行分行）
　　法定代理人　蔡浩然
右當事人間請求返還借款事件，上訴人對於中華民國八十七年十月二十六日台灣高等
法院第二審更審判決（八十六年度上更(二)字第四八八號），提起上訴，本院判決如左
：
    主  文
原判決關於駁回上訴人其餘上訴，及該訴訟費用部分廢棄，發回台灣高等法院。
    理  由
本件被上訴人主張：訴外人昌昱企業有限公司（下稱昌昱公司）於民國七十九年八月
六日，向伊借款新台幣（下同）三百萬元，並由上訴人任連帶保證人，約定借款期限
自七十九年八月六日起至八十六年八月六日止，每月六日為繳息日，利息按百分之十
二點五計付，未按期攤還本息時，除應按原訂利率付息外，其逾期在六個月以內者按
原利率百分之十，逾六個月者，按原利率百分之廿計算之違約金，如不按月付息時，
並即喪失期限利益，應將所欠借款、利息、違約金等全部一次清償。詎昌昱公司自八
十一年十月三十日起不依約定日繳息，尚欠二百三十五萬九千一百五十四元之借款本
金及利息、違約金等未清償，經催告仍未置理等情。求為命上訴人給付二百三十五萬
九千一百五十四元，及自八十一年十月三十日起算之利息及違約金之判決（被上訴人
於原審減縮請求為一百十六萬三千五百十一元及其利息、違約金）。
上訴人則以：伊僅為訴外人林金田一百萬元之債務保證，嗣被偽造成一百二十萬元、
一百五十萬元及本件之三百萬元，伊並未就本件三百萬元為保證之意思，自無庸負連
帶保證人之責任。且本件主債務已因清償不存在，伊之保證責任自亦不存在；如認主
債務尚未清償完畢，但本件已塗銷抵押權登記，顯被上訴人拋棄擔保物權，伊亦無庸
負連帶保證責任。退萬步言，如伊仍須負連帶保證責任，金額亦僅為四十九萬九千九
百零二元等語。資為抗辯。
原審將第一審所為被上訴人勝訴之判決，就其中關於命上訴人給付超過八十九萬七千
六百七十八元及其利息與違約金部分予以廢棄，改判駁回被上訴人該部分之訴；其餘
部分予以維持，駁回上訴人之上訴，無非以：被上訴人主張，昌昱公司於七十九年八
月六日向伊借款一千五百萬元（其中短期放款八百萬元、中期放款三百萬元、合會給
付一百五十萬元、票據副擔保放款二百五十萬元），除由昌昱公司之負責人林金田提
供其所有坐落台中市○○段一三八之七號土地及其上建物即門牌號碼台中市○○○○
路五三號房屋，暨訴外人張清華所有坐落同地段一三八之八號土地及其上建物即門牌
號碼台中市○○○○路五十一號房屋各乙幢作為擔保，而設定最高限額抵押權一千八
百萬元於被上訴人外，其中中期放款三百萬元及合會給付一百五十萬元部分，並由上
訴人擔任連帶保證人等情，業據其提出借款申請書、土地及建築改良物登記簿為證。
上訴人雖抗辯，伊僅就其中一百萬元為保證，惟並未舉證以實其說，自不足採。嗣於
八十年十一月十九日，昌昱公司就短期放款部分又增貸六十六萬元，中期放款經分期
一部清償後之放款餘額為二百六十六萬五千零八十三元，合會給付經分期一部清償後
之放款餘額為一百十七萬元，票據副擔保放款經分期一部清償之餘額二百四十四萬元
，合計當時之放款餘額為一千四百九十三萬五千零八十三元；同年十一月二十八日，
該短期放款部分增貸至一千一百十六萬元，又票據副擔保放款額度，則經昌昱公司申
請變更為三百萬元等情，有八十年十一月十九日及同年月二十八日之借款申請書各乙
紙為證。八十一年六月三十日，短期放款部分未變，中期放款部分經分期一部清償後
之餘額為二百四十七萬五千四百零二元，同日又增貸五十萬元，合會給付部分經分期
一部分清償之餘額為八十五萬五千元，票據副擔保放款部分仍為三百萬元，合計放款
餘額為一千七百九十九萬零四百零二元之事實，復為上訴人所不否認。嗣於八十一年
十月十六日林金田所有上開不動產移轉於訴外人楊哲彥，同年十月二十日由楊哲彥清
償七百五十萬元及利息七萬一千六百十元，被上訴人並同意塗銷林金田所有不動產所
設定之抵押權等情，復為兩造所是認。則至八十一年十月二十日，短期放款部分經債
務人清償本金七百五十萬元及利息七萬一千六百十元後，餘額為三百六十六萬元，中
期放款部分經分期一部清償後，其中原來貸款二百四十七萬五千四百零二元部分，餘
額為二百三十八萬八千六百六十九元，另增貸五十萬元部分，餘額為四十六萬二千一
百十二元，合會給付部分經分期一部清償之餘額為六十八萬七千元，票據副擔保放款
部分經分期一部清償後之餘額為二百四十七萬二千元，合計放款餘額為九百六十六萬
九千七百八十一元。惟昌昱公司於八十一年十月二十日以後，即未繼續繳交貸款，則
依所簽立之約定書第八條之規定，昌昱公司即喪失期限利益，而被上訴人於起訴時，
除本金外，又請求自八十一年十月三十日起計算利息、違約金，顯然被上訴人於昌昱
公司自八十一年十月二十日未繳交貸款後，即將系爭貸款視為全部到期。而張清華所
有上開不動產於八十二年一月十九日出售與訴外人蔡維炤，並由蔡維炤支付九百萬元
清償昌昱公司之債務，此有取款憑證可稽，並為上訴人所不爭執。又清償人所提出之
給付，應先抵充費用，次充利息，次充原本，民法第三百二十三條前段定有明文。查
，被上訴人因與昌昱公司之訴訟，而支出訴訟費用一萬一千一百零九元，又自八十一
年十月二十日起至八十二年二月一日止，短期放款之利息為十萬九千四百十九元、中
期放款之利息一萬三千二百零四元、票據副擔保放款利息十萬五千二百七十四元等情
，為上訴人所不爭執，則依上述規定，應優先抵充。經抵充後，尚餘八百七十七萬二
千一百零三元。又債務均已屆清償期者，以債務之擔保最少者，儘先抵充，同法第三
百二十二條第二款前段亦有明文。查，系爭借款（包括短期放款、中期放款，合會給
付及票據副擔保放款），除以上開二幢房屋作為擔保外，短期放款及票據副擔保放款
並以林金田、張清華為連帶保證人外，而中期放款及合會給付部分，除林金田、張清
華二人為連帶保證人外，並以上訴人擔任連帶保證人，顯然短期放款及票據副擔保放
款係屬於擔保較少之債務，依上開規定，應先抵充。而短期放款餘額為三百六十六萬
元，票據副擔保放款餘額為二百四十七萬二千元，合計六百十三萬二千元。經抵充後
，尚餘二百六十四萬零一百零三元。此金額再抵充中期放款二百三十八萬八千六百六
十九元、四十六萬二千一百十二元及合會給付六十八萬七千元後，不足八十九萬七千
六百七十八元。此八十九萬七千六百七十八元之金額，即為昌昱公司積欠被上訴人之
款項。至被上訴人以昌昱公司有遲延繳款情事，而預收「訴訟延滯放款」九十一萬九
千五百五十二元及預收「訴訟合會給付」八十六萬九千七百元，以備昌昱公司遲延繳
款時繳交，於法尚屬無據。復上訴人主張，被上訴人已同意塗銷上開二幢房屋之最高
限額抵押權登記，顯然已拋棄上開最高限額抵押權，則依民法第七百五十一條之規定
，其就被上訴人所拋棄權利之限度內免其責任云云。然查，民法第七百五十一條所謂
債權人拋棄為其債權擔保之物權者，係指債權人在債權尚未獲償之前，既有行使擔保
物權取償之權利，而竟拋棄不行使之謂。若其債權已依行使擔保物權以外之方法獲償
，因而塗銷該擔保物權登記者，即與拋棄擔保物權有別。查，前開二幢供擔保之房屋
，分別以七百五十萬元、九百萬元售與楊哲彥、蔡維炤，所得之款項用以清償主債務
人昌昱公司之一千六百五十萬元之債務後，被上訴人始同意塗銷該抵押權登記，顯然
被上訴人之債權係依行使擔保物權以外之方法獲償，因而塗銷該最高限額抵押權之登
記，足見被上訴人並無拋棄該抵押權之情事甚明。上訴人上開辯解尚不足採。從而，
被上訴人本於連帶保證之法律關係，訴請上訴人給付八十九萬七千六百七十八元，及
自八十一年十月三十日起至清償日止，按年息百分之十二點五計算之利息，與自八十
一年十二月一日起至清償日止，其逾期在六個月以內者，按上開利率加計百分之十，
逾期在超過六個月以上者，上開利率加計百分之二十之違約，為有理由，應予准許等
詞。為其判斷之基礎。
按法院對於當事人之重要防禦方法，應於判決理由中說明其足採與否之意見，否則即
有判決不備理由之違法。查，上訴人於發回更審後主張：按「就定有期限之債務為保
證者，如債權人允許主債務人延期清償時，保證人除對於其延期已為同意外，不負保
證責任」，民法第七百五十五條定有明文。……系爭借款早於八十一年十月三十日因
昌昱公司不依約清償而視為全部到期，被上訴人不為全部取償，反而允許債務人延期
清償，而伊又未同意延期，揆諸首揭法條，伊亦不負保證責任等語（見原審上更(二)字
第三七二號卷一七頁正、反面），為其重要之防禦方法，且攸關被上訴人之請求，是
否允當，原審恝置未論，即為不利於上訴人之判斷，尚屬可議。上訴論旨，指摘原判
決關此部分違背法令，求予廢棄，非無理由。
據上論結，本件上訴為有理由。依民事訴訟法第四百七十七條第一項、第四百七十八
條第一項，判決如主文。
中      華      民      國    八十八    年      三      月      五      日
                              最高法院民事第三庭
                                  審判長法官  范  秉  閣
                                        法官  朱  建  男
                                        法官  曾  煌  圳
                                        法官  許  澍  林
                                        法官  鄭  玉  山
      右正本證明與原本無異
                                              書  記  官
中      華      民      國    八十八    年      三      月    二十三    日
